臺灣板橋地方法院刑事判決　　　　　　　95年度易字第1974號
公　訴　人　臺灣板橋地方法院檢察署檢察官
被　　　告　甲○○
上列被告因重利案件，經檢察官提起公訴（95年度偵字第17907
號），本院判決如下：
    主  文
甲○○無罪。
    理  由
一、公訴意旨略以：被告甲○○基於重利之犯意，分別於民國95
    年6 月10日及同年7 月4 日，在臺北縣板橋市○○街42巷29
    號1 樓己○○住處，趁己○○亟需支用金錢之際，每次出借
    新台幣（下同）3萬之款項予己○○，利息計算方式係每借
    款3 萬元先扣除利息6000元，並以1 個月為1 期，每日還款
    1000元，每次均要求己○○簽發面額3 萬元之本票2 張作為
    質押，以作為遲延還款時求償之擔保，而取得與原本顯不相
    當之重利。嗣於95年7 月24日16時許，為警在上址搜索查獲
    ，並扣得利息收款單據81張、己○○所簽發之商業本票2張
    及陳美惠所簽發之商業本票1 張。因認被告涉犯刑法第三百
    四十四條重利罪嫌。
二、按犯罪事實應依證據認定之，無證據不得認定犯罪事實；又
    不能證明被告犯罪者，應諭知無罪之判決，刑事訴訟法第一
    百五十四條第二項、第三百零一條第一項前段分別定有明文
    。次按，所謂證據，係指直接間接足以證明犯罪行為之一切
    證人、證物而言；且事實之認定，應憑證據，如未能發現相
    當證據，或證據不足以證明，自不能以推測或擬制之方法，
    以為裁判基礎，最高法院三十年上字第一二八號、四十年臺
    上字第八六號判例均可資參考。復按，認定不利於被告之事
    實，須依積極證據，苟積極證據不足為不利於被告事實之認
    定時，即應為有利於被告之認定，更不必有何有利之證據，
    最高法院三十年上字第八一六號判例意旨可資參照。再告訴
    人之告訴，係以使被告受刑事訴追為目的，是其陳述是否與
    事實相符，仍應調查其他證據以資審認，最高法院五十二年
    臺上字第一三００號判例意旨亦可參照。經核本件公訴人認
    被告甲○○涉有上開罪嫌，無非以上揭事實，有被害人己○○之指訴、被告甲○○之供述、利息收款單據81張、己○○
    所簽發之商業本票2 張及陳美惠所簽發之商業本票1 張等資
    為依據。
三、訊據被告甲○○堅決否認涉有上開重利犯行，辯稱：伊並沒
    有向己○○收取利息，都是朋友幫忙而已，沒有約定利息，
    伊借給己○○三萬元，未預扣六千元，後來三、四個月後己○○賺了錢還錢，並給伊六千元。而所謂利息收款單據，是
    標會收錢的憑據，不是收重利的收據等語。經查:
（一）被害人己○○於警詢時雖指稱向被告借過二次錢，每次借
      款三萬元，先扣除利息六千元，實拿二萬四千元，每日攤
      還一千元，分三十日攤還等情。惟於本院審理中則證稱：
      警詢時，伊跟警察講的，跟警察寫的方式不一樣。我們的
      會是三萬元，利息六千，所以我只能拿二萬四千元，但警
      察就寫這是借款，我們以單子作為收據，但沒有會單。是
      以跟會的方式，每個月固定在我店裡面標一萬元的會，當
      天標完後馬上付。估價單是跟會的收據，因為我們沒有任
      何證據可以證明交會款的收據或標到的證據。（為何要跟
      被告的會？）因為他知道我不方便，我有跟他談，我才跟
      這個會，我要用來週轉。又稱：伊綽號麥克，偵查卷第41
      頁估價單上，數量一、單價二點五是跟一會的會錢二千五
      百元，一萬元標二千五百元；數量十四、單價一是指會腳
      十四人，單價一是指我一會，一點五是標價利息，一萬元
      標一千五百元。同一張估價單上記載七月二十一日到八月
      四日，是投標的期間。每天投標。（你在何時簽立二張本
      票？）我標到會之後，簽給被告的，如果我繳會錢，他就
      把收據給我等語（見本院九十六年二月八日審判筆錄）。
      是被害人己○○既於本院審理具結證述如上，則其於警詢
      之指述是否屬實，即堪質疑。
（二）又證人乙○○於本院審理中亦證稱：我有參與標會，一天
      二百元的利息標到的。我需要資金做生意。我每天交壹仟
      元，是日會，我是以一天二百元利息標到，是壹仟元的會
      以二百元標到。（之前有無向被告借過錢？）沒有。警詢
      所言是指我標三萬元，利息就是六千，所以一天二百元利
      息。估價單（偵卷71頁），上面的紀錄單價一、數量一金
      額壹仟元，上面記載的香腸是指我，上面的單價是一天會
      錢壹仟元。（上面簽發的七月十七或是七月十六的「發」
      ，是指何人？）我不知道，我去的時候已經寫好，我不知
      道是誰。我是去理髮店交壹仟元。交壹仟元，就拿壹張給
      我等語（見九十六年一月十一日審判筆錄）。
（三）由上開證人之說明，實難認被告確有貸放款項後，預扣利
      息而收取與原本顯不相當之重利犯行。且扣案之估價單及
      本票，由證人上開說明，亦不能據為認定被告涉犯重利之
      事實依據。
（四）末按重利罪之成立，係以乘人急迫、輕率或無經驗貸以金
      錢或其他物品，而取得與原本顯不相當之重利為要件，故
      苟未乘人急迫、輕率或無經驗，縱取得與原本顯不相當之
      重利，仍難令負重利罪責（參見最高法院八十五年度台上
      字第四三八二號判決）。本件被害人己○○業於本院審理
      中證稱：（為何要跟被告的會？）因為他知道我不方便，
      我有跟他談，我才跟這個會，我要用來週轉等情如上。證
      人乙○○亦證稱：我要求甲○○，跟他說我周轉不過來，
      請他幫忙等語（見同上審判筆錄）。從而，縱認被告所為
      屬於借款行為，惟由證人上開所言，亦難認係於急迫輕率
      無經驗之情形下所為，亦與刑法重利罪之犯罪構成要件並
      不相當。
（五）綜上所述，公訴人所舉之事證尚無法證明被告涉有重利之
      罪嫌。此外，復查無其他積極、確切之證據足資證明被告
      確有重利之犯行，本件既不能證明被告犯罪，即應為無罪
      之諭知，以昭審慎。
（六）至本件被告應諭知無罪已如上述，則公訴意旨於本院審理
      中擴張起訴事實，認被告基於重利之概括犯意，尚涉嫌貸
      放金錢予戊○○、丙○○、丁○○、乙○○等人，並收取
      與原本顯不相當之重利之事實（詳如九十五年十一月七日
      補充理由書所載），即難認與起訴部分有連續犯之裁判上
      一罪關係，本院自無從予以審究，併此敘明。
據上論斷，應依刑事訴訟法第301條第1項，判決如主文。
本件經檢察官張瑞娟到庭執行職務。
中　　華　　民　　國　　96　　年　　3 　　月　　8 　　日
                  刑事第七庭    審判長法　官　胡堅勤
                                      法　官　王瑜玲
                                      法　官　李君豪
以上正本證明與原本無異
如不服本判決應於送達後10日內向本院提出上訴狀（須附繕本）
　　　                                書記官　林文達
中　　華　　民　　國　　96　　年　　3 　　月　　8 　　日
